【裁判字號】    89,訴,713
【裁判日期】    900112
【裁判案由】    工商登記
【裁判全文】
臺北高等行政法院判決                          八十九年度訴字第○○七一三號
                              .
    原      告  榮俊營造有限公司
    代  表  人（董事）甲○○
    訴訟代理人  乙○○
    被      告  經濟部
    代  表  人（部長）林信義
    訴訟代理人  王文士
                曾品維
右當事人間因工商登記事件，原告不服經濟部中華民國八十九年六月二十一日經（八
九）訴字第八九○八七五九○號訴願決定，提起行政訴訟，本院判決如左：
    主    文
原告之訴駁回。
訴訟費用由原告負擔。
    事    實
一、事實概要：原告於民國八十八年十一月十一日，因修改營業項目、刪除董事酬勞
    及將員工紅利由百分之十降低為千分之一，而變更章程，申經被告以八十八年十
    一月二十九日經（八八）中三字第九九四三二四號函准變更登記後，再於同年十
    二月一日依修正後章程規定比率辦理累積盈餘轉增資而變更章程，亦經被告以八
    十八年十二月十三日經（八八）中三字第四九一四九九號函核准變更登記在案。
    嗣原告以該公司董事未將盈餘分配議案造冊送各股東承認，即先行變更章程，並
    依變更後章程分派上年度之盈餘，致員工紅利、董事酬勞轉為股東分配，使轉增
    資之金額虛增，分配不實在，員工與董事利益受損發生爭議，前開兩次變更登記
    有違被告七十九年八月二十八日商字第二一四七八四號函但書釋示及公司法第一
    百零一條第一項第四、五款規定為由，依民法第八十八條第一項規定，向被告申
    請將前開兩次核准之登記撤銷重辦，被告所屬中部辦公室以前開核准原告修正章
    程及盈餘轉增資變更登記之處分並無法定得撤銷之事由，且該行政處分亦無瑕疵
    ，尚不得逕依職權予以撤銷而否准所請，原告不服提起訴願，亦遭決定駁回，遂
    提起行政訴訟。
二、兩造聲明：
  (一)原告聲明：
    1.原處分及訴願決定撤銷。
    2.被告應撤銷八十八年十一月二十九日經（八八）中三字第九九四三二四號函及
      八十八年十二月十三日經（八八）中三字第四九一四九九號函核准之變更登記
      。
    3.被告如不准撤銷前項登記，盈餘轉增資錯誤部分，應准予更正。
  (二)被告聲明：
    駁回原告之訴。
三、兩造爭點：原告因修改營業項目、刪除董事酬勞及降低員工紅利，修改章程為變
    更登記，再依修正後章程規定比率辦理累積盈餘轉增資為變更登記後，可否以未
    將盈餘分配議案造冊送各股東承認，即先行變更章程，並依變更後章程分派上年
    度之盈餘，發生錯誤為由，請求主管機關撤銷或更正前所核准之變更登記？
  (一)原告主張之理由：
    1.原告於八十八年十一月十一日，因修改營業項目、刪除董事酬勞及將員工紅利
      由百分之十降低為千分之一，而變更章程，當時年度尚未結束，乃未辦理盈餘
      分配，申經被告核准變更登記後，始於同年十二月一日再度修改章程辦理未分
      配盈餘轉增資。由於當時未召開股東會，董事甲○○未將盈餘分配議案造冊送
      各股東承認，即先行變更章程，並誤依變更後章程分派上年度之盈餘，致員工
      紅利、董事酬勞轉為股東分配，使轉增資之金額虛增，分配不實在，員工與董
      事利益受損發生爭議。原告為解決盈餘轉增資虛增金額登記不實，員工董事利
      益受損之爭議，乃依民法第八十八條第一項規定：「意思表示之內容有錯誤，
      或表意人若知其事情即不為意思表示者，表意人得將其意思表示撤銷之。」並
      陳述所核准之錯誤登記，有違經濟部七十九年八月二十八日商二一四七八四號
      函但書釋示，及未於營業年度終了依公司法第二百二十八條規定編造表冊送與
      股東查核承認，即以修改後之章程規定分配上年度盈餘，有違法律「不溯既往
      」原則，並與公司法第一百零一條第一項第四、五款規定不合，向被告申請將
      核准之登記撤銷重辦，但遭被告否准。
    2.本件係人民依法向被告主管機關申請變更章程及盈餘轉增資登記之案件，因原
      告作業發生錯誤，致使申請之登記事項亦發生錯誤，員工權益受損，股東資本
      金額登記不實在。表面而觀，被告核准變更登記並無瑕疵與無不合，而事實上
      核准之變更登記股東資本與實際不相符。公司法第一百零三條第一項第四、五
      款規定，公司章程應載「資本總額及股東出資額」、「盈餘及虧損分派比例或
      標準」，當係指所記載者與實際相符，若不能相符，便違反該條款之規定。
    3.公司法第三百九十一條規定：「公司登記，申請人於登記後，確知其登記事項
      有錯誤或遺漏時，得申請更正。」依此意旨，凡申請人於登記後發現登記事項
      確有錯誤，即應准予更正。故本件如不准撤銷，亦應准于更正。
  (二)被告答辯之理由：
    1.原告未經全體股東承認，即將累積盈餘轉增資，縱使實在，惟依公司法第二百
      三十一條規定「各項表冊經股東會決議承認後，視為公司已解除董事及監察人
      之責任．．」，可見表冊經股東承認僅視為董事責任之解除要件，表冊未經股
      東承認並不影響其後原告將累積盈餘轉增資、變更登記之效力。又原告八十八
      年十一月十一日修改營業項目、刪除董事酬勞及降低員工紅利為千分之一申請
      修改章程變更登記，並未於同日股東同意書依變更後之章程分配比率分配，而
      係於嗣後同年十二月一日再依修正後之章程辦理盈餘轉增資，因此，尚無原告
      所稱違反經濟部七十九年八月二十八日商字第二一四七八四號函釋之情事。又
    2.依經濟部八十九年二月十八日經（八九）商字第八九二○○九八四號函釋示：
      「公司登記據已生效之事項已為登記者，如無法定得撤銷之事由，或行政處分
      無瑕疵，尚不得逕依職權予以撤銷。」另依經濟部八十七年十二月二十一日經
      商八七二二九七五六號函釋略：「公司登記採準則登記，凡登記事項符合法令
      之規定與程式即應核准其登記。」準此，被告前核准原告修正章程及盈餘轉增
      資變更登記之處分尚無「法定撤銷之事由」，且該行政處分並無瑕疵，尚不得
      逕依職權予以撤銷。
    3.至於原告主張其於登記後發現登記事項確有錯誤，依公司法第三百九十一條規
      定應准予更正乙節。經查依行政法院（現改制為最高行政法院）五十九年判字
      第二七六號判決：「公司法第三百九十一條所謂登記事項有錯誤或遺漏，係指
      登記機關所為之登記，就申請人所申請登記之事項有錯誤或遺漏而言，至申請
      人自己漏未申請登記之事項，自不得援引上開規定於登記後申請更正。」準此
      ，被告核准原告上揭兩次變更登記，均係依原告申請書件所載事項而為登記，
      並無錯誤或遺漏情事，自不得申請更正。
    理    由
一、按公司登記事項如有變更，應向主管機關申請為變更之登記，公司法第四百零三
    條第一項定有明文。惟公司登記係採準則登記，亦即僅為形式上審查，凡申請登
    記事項符合法令之規定與程式，主管機關即予核准登記，故公司登記係根據已生
    效之事項辦理者，如無法定得撤銷之事由，或行政處分無瑕疵，尚不得逕依職權
    予以撤銷。又「公司登記，申請人於登記後，確知其登記事項有錯誤或遺漏時，
    得申請更正。」固為公司法第三百九十一條所明定，惟其所謂登記事項有錯誤或
    遺漏，係指登記機關所為之登記，就申請人所申請登記之事項，形式上觀之顯然
    有錯誤或遺漏者而言，至申請人自己漏未申請登記之事項，即不得援引該規定於
    登記後申請更正。
二、查原告於八十八年十一月十一日，因修改營業項目、刪除董事酬勞及將員工紅利
    由百分之十降低為千分之一，而變更章程，申經被告以八十八年十一月二十九日
    經（八八）中三字第九九四三二四號函准變更登記後，再於同年十二月一日依修
    正後章程規定比率辦理累積盈餘轉增資而變更章程，亦經被告以八十八年十二月
    十三日經（八八）中三字第四九一四九九號函核准變更登記，被告所為前開核准
    登記，均係依據原告當時申請內容之事實，有變更登記申請書、原告公司章程、
    公司章程修正條文對照表、股東同意書、公司增加資本登記資本額查核報告書（
    會計師簽證）、資產負債表、試算表、盈餘轉增資（配股）明細表、盈餘分配表
    、轉帳傳票等件在原處分卷可稽，且為原告所不爭執，其先後變更章程及以未分
    配盈餘新台幣（下同）二千零二十五萬元撥充資本，均係經全體股東同意，意思
    表示極為明確，是被告依形式審查，以原告申請登記事項符合法令之規定與程式
    核准登記，並無不合。
三、雖原告嗣以該公司董事未將盈餘分配議案造冊送各股東承認，即先行變更章程，
    並依變更後章程分派上年度之盈餘，致員工紅利、董事酬勞轉為股東分配，使轉
    增資之金額虛增，分配不實在，員工與董事利益受損發生爭議，主張前開兩次變
    更登記有違被告七十九年八月二十八日商字第二一四七八四號函但書釋示及公司
    法第一百零一條第一項第四、五款規定為由，依民法第八十八條第一項規定，向
    被告申請將前開兩次核准之登記撤銷重辦。惟依原告所稱，乃其申請變更登記前
    之作業程序問題，其申請變更登記所為之意思表示並無錯誤，而係依其在前之作
    業決定而為，自無民法第八十八條第一項規定撤銷錯誤意思表示可言。況原告亦
    自承因其作業發生錯誤，致員工與董事權益受損，股東資本金額登記不實在，表
    面而觀，被告核准變更登記並無瑕疵，亦無不合，為解決盈餘轉增資虛增金額及
    員工董事權益受損爭議，乃依民法第八十八條第一項規定主張撤銷錯誤之意思表
    示，益證原告申請變更登記之意思表示為其當時之原意，並無錯誤。另原告提出
    八十八年度所得扣繳憑單申報書影本顯示八十六年度或以前年度之股利或盈餘給
    付總額為二百零二萬五千元，惟其係八十九年月三十一日所為扣繳申報，自不足
    以為前開變更登記申請時係錯誤意思表示之證明。至原告之盈餘分派議案未經全
    體股東承認，即將累積盈餘轉增資，縱使實在，然依公司法第二百三十一條前段
    規定：「各項表冊經股東會決議承認後，視為公司已解除董事及監察人之責任」
    ，可知表冊經股東承認，僅視為解除董事及監察人之責任，當不影響其後原告將
    累積盈餘轉增資、變更登記之效力。又原告於八十八年十一月十一日修改營業項
    目、刪除董事酬勞及降低員工紅利為千分之一，申請修改章程變更登記，並未於
    同日股東會決議依變更後之章程分配比率分配，而係於嗣後同年十二月一日再依
    修正後之章程辦理盈餘轉增資，因此，尚無原告所稱違反被告七十九年八月二十
    八日商字第二一四七八四號函釋之情事。另原告公司章程第五條及第十三條亦已
    載明資本總額及股東出資額、盈餘及虧損分配比例或標準，亦無違反公司法第一
    百零一條第一項第四、五款規定之情形。再者被告核准原告上揭兩次變更登記，
    均係依原告申請書件所載事項而為登記，並無錯誤或遺漏情事，揆諸首開規定及
    說明，自不得申請更正。從而被告駁回原告申請撤銷前揭二次核准變更登記之處
    分，並無違誤，訴願決定，予以維持，亦無不合。原告起訴請求為如聲明所示之
    判決，為無理由，應予駁回。
四、據上論結，本件原告之訴為無理由，依行政訴訟法第九十八條第三項前段，判決
    如主文。
中      華      民      國     九十     年      一      月     十一     日
                          臺北高等行政法院  第一庭
                                            審判長  法  官  鄭忠仁
                                                    法  官  林育如
                                                    法  官  楊莉莉
右為正本係照原本作成。
如不服本判決，應於送達後二十日內，向本院提出上訴狀並表明上訴理由，如於本判
決宣示後送達前提起上訴者，應於判決送達後二十日內補提上訴理由書（須按他造人
數附繕本）。
中      華      民      國     九十     年      一      月     十二     日
                                                    書記官  黃舜民


司法院資訊處製作；財團法人民間司法改革基金會備份。
